臺灣臺北地方法院民事判決　　　　　　99年度重勞訴字第39號
原　　　告　陳淑芬
訴訟代理人　謝志明律師
被　　　告　大陸工程股份有限公司
法定代理人　殷琪
訴訟代理人　張文香
上列當事人間請求確認僱傭關係等事件，本院於民國100年1月12
日言詞辯論終結，判決如下：
    主  文
原告之訴暨假執行之聲請均駁回。
訴訟費用由原告負擔。
    事實及理由
甲、程序方面：
一、按確認法律關係之訴，非原告有即受確認判決之法律上利益
    者，不得提起之，民事訴訟法第247條第1項前段定有明文。
    本件原告主張兩造間僱傭關係仍存在，被告則辯稱兩造間無
    僱傭關係存在，是以就兩造間僱傭關係之存否確有不明，且
    原告之私法上地位有所危殆，且此一危殆可以法院之確認判
    決除去之，是以原告請求確認兩造間僱傭關係存在，即有受
    確認判決之法律上利益，合先敘明。
二、按訴狀送達後，原告不得將原訴變更或追加他訴，但擴張或
    減縮應受判決事項之聲明者，不在此限，民事訴訟法第 255
    條第1項第3款定有明文。經查，本件原告起訴時訴之聲明第
    2項為請求被告應按月給付新臺幣（下同）5萬7000元，及各
    自應給付日起至清償日止，按年利率百分之五計算之利息。
    嗣於訴訟進行中，該項聲明之按月給付之金額擴張為6萬
    2212元，揆諸前開規定，應認原告聲明擴張係屬合法，應予
    准許，併先敘明。
乙、實體方面：
一、原告起訴主張：
（一）原告自民國80年 3月14日起，受僱於被告大陸工程股份有
      限公司，擔任機電高級工程師一職，原告自任職被告公司
      以來，克盡職責，表現優異。詎被告公司主管即訴外人嚴
      忠竟代表被告，於99年1月4日，以勞動基準法第11條第 2
      款規定「業務緊縮」為由，違法將原告資遣。惟所謂業務
      緊縮係指雇主在相當一段期間營運不佳，生產量及銷售量
      均明顯減少，其整體業務應予縮小範圍而言。至雇主所營
      事業因生產方式之改變或營業方向調整，其局部單位工作
      減少，人力可以裁減，尚非屬業務緊縮之列。而本件被告
      於99年1月4日資遣原告後，竟於同月14日在 104人力銀行
      求職網站刊登徵求「機電工程師」一職，故被告片面陳稱
      業務緊縮顯與事實不符。因被告屬非法解雇，故雙方僱傭
      契約仍繼續存在，因而被告應自99年 2月10日非法解雇日
      起至原告復職日止，按月給付原告工資，且因被告自該日
      起以拒絕受領原告提供勞務，並負受領遲延責任，因而原
      告無補服勞務之義務。
（二）對被告抗辯之意見：
      被告辯稱資遣理由為不能勝任及業務緊縮與事實不符，被
      告所提被證八之資遣通知書，其上雖記載資遣事由為不能
      勝任及業務緊縮，然未具被告公司蓋章，原告亦未於上簽
      名，無法證明為真實，此顯係被告事後臨訟製造。況被告
      所主張原告不能勝任之事由，並未提出原告不能勝任之事
      證，且該認定未就原告之工作能力、身心狀況、學識品行
      等積極客觀方面予以綜合考量，僅以證人嚴忠主觀認定，
      無法令原告信服。又被告以盈餘減少為由，證明公司確實
      業務緊縮，然此兩者間，並無必然之關連性，因公司盈餘
      減少涉及因素眾多，且關乎公司整體營運管理、績效等，
      與被告公司各相管部門均具關連性，而被告並未進一步舉
      證證明與機電部門有直接關連性與因果關係存在，自難以
      採信。再本件被告資遣原告之目的乃為規避退休金之給付
      ，其故意資遣年資資深之原告，其資遣違反「解僱之最後
      手段性」之原則，被告恣意所為，係權利濫用、違反誠信
      原則，其資遣自不生效力。
（三）據此，爰依雙方勞動契約及民法第487條起訴，並聲明：
      1.確認兩造僱傭關係存在；2.被告應自99年2月10日非法
      解雇日起至原告復職日止，按月於每月1日給付原告 6萬
      2212元；3.第2項聲明，請准原告供擔保後假執行。
二、被告抗辯略以：
（一）原告原係任職被告公司「社區開發事業處」，負責「青山
      鎮」建案之機電工程採購業務，因98年被告組織變更，取
      消「社區開發事業處」，經原告同意，將其轉調被告機電
      部負責機電工程採購業務，職稱為「高級工程師」，而因
      原告熟悉「青山鎮」工程業務，因而機電部主管乃請原告
      負責「青山鎮」工程之對外採購業務。
（二）惟於原告轉任機電部後，因「青山鎮」相關單位向機電部
      反應要求更換採購業務承辦人，原告主管始發現原告承辦
      98年3月之請購案因積壓文件，未及時處理，以致前後3次
      因遲延採購導致受損害達 481萬4035元。經被告機電部主
      管要求原告改進，惟原告並未改善，仍再因其作業出錯、
      積壓公文、與團隊合作配合互動不佳，而於98年之年終考
      績評分為57分，依被告公司規定屬不適任員工。
（三）又被告公司98年度淨利為3億255萬5000元，較97年度淨利
      3億522萬5000元及96年度16億6584萬7000元等均屬大幅度
      下降，由於上開業務緊縮及原告不適任之事實，被告資遣
      原告乃於法有據。
（四）被告考量全體員工之公平性，乃以員工98年度之考績為資
      遣之標準，因原告98年度考績為不適任，因而被告乃於99
      年1月4日通知原告資遣，資遣理由為勞動基準法第11條第
      2款虧損或業務緊縮及同條第5款原告對於所擔任之工作確
      有不能勝任之情事，契約終止日期為99年1月4日。而該日
      上午經原告主管與原告進行資遣面談後，原告承認錯誤，
      要求調轉其他單位未果。於翌日再進行協商，雙方合意以
      資遣費加計 2個月薪資為條件終止僱傭關係，並將資遣通
      知書之不適任理由取消，以業務緊縮為資遣理由。因而本
      件兩造既已合意終止勞動契約，原告主張顯屬無據。
（五）聲明：原告之訴暨假執行均駁回。
三、得心證之理由：
（一）原告自80年 3月14日起，受僱於被告公司，惟被告則於99
      年1月4日，以勞動基準法第11條第 2款規定「業務緊縮」
      為由，通知將原告資遣等情，除有原告提出之資遣通知書
      、離職證明書等影本為證（本院卷，頁6、9），並為兩造
      所不爭執，堪信真實。惟原告主張被告前開終止雙方僱傭
      契約違法，被告則以前開情詞置辯，本件爭點厥為系爭僱
      傭關係是否業經兩造合意而終止？
（二）按當事人相互表示意思一致者，無論其為明示或默示，契
      約即為成立，民法第 153條第一項定有明文。又法無明文
      禁止勞雇雙方以資遣之方式合意終止勞動契約，而雇主初
      雖基於其一方終止權之發動，片面表示終止勞動契約資遣
      勞方，倘嗣後經雙方溝通、協調結果，達成共識，就該終
      止勞動契約之方式，意思表示趨於一致時，仍可認為雙方
      合意終止勞動契約（最高法院95年度台上字第 889號、96
      年度台上字第2749號、96年度台上字第2138號判決參照）
      。
（三）經查：
    1.原告原係任職被告公司「社區開發事業處」，負責「青山
      鎮」社區之建案工程機電工程之採購業務，於98年因被告
      公司組織變更，原告被轉調至機電部負責機電工程採購業
      務，惟仍負責「青山鎮」社區之工程對外採購業務。而原
      告轉入機電部後，其主管嚴忠發現原告承辦98年 3月間之
      請購案有積壓文件之情事，未及時辦理「青山鎮二期三區
      」之材料採購發包，導致被告損失達 481萬4035元，嗣經
      嚴忠命其改善後，仍未見原告改進，並進而發現除上開「
      青山鎮」採購發包案外，原告尚有「樺輝權世界機電第二
      次變更追加」、「青山鎮二期三區不銹鋼披覆管材採購案
      」等發包錯誤；及「淡水海納川大樓第一階段臨時水電工
      程」、「CK570J標新裝線高壓變電站電器技術人員執照服
      務費發包作業」、「富邦大衛營領袖區業主追加中庭景觀
      照明工程發包作業」、「CR580A信義線 CR281標配合新增
      出入口A1等中興堂設施移設工程發包作業」、「CK570J新
      莊線配合邊坡開挖臨時避雷針設置工程發包作業」、「厚
      生專案世界花園橋峰大樓新建工程臨時電電焊盤修改工程
      發包作業」、「青山鎮二期三區 ILM工區機電工程專業分
      包之客戶變更追加減帳工程發包作業」、「國立臺灣科技
      大學開放式建築示範屋實驗建置案空調工程發包作業」、
      「CR580A信義線 CR281標配合新增出入口A1等變電站新設
      工程發包作業」、「CR580A信義線 CR281標配合新增出入
      口A1等管線撥遷工程發包作業」等積壓工程發包情事，被
      告遂以「1.作業內容常有錯誤、2.積壓文件未能於規定時
      間完成交辦案件造成公司成本損失、3.於作業過程瞭解有
      風險之疑慮未能提報說明防範、4.與團隊作業合作主動積
      極配合協調互動不佳」等為事由，將原告之98年度年終考
      核平為57分，並以原告98年度遭評考績為不適任，而於99
      年1月4日以勞動基準法第11條第2款業務緊縮及同條第5款
      不能勝任之規定，終止雙方勞動契約等情，除有被告提出
      之採購文件積壓延誤未辦，實際執行成本損失明細表暨附
      件（本院卷，頁68、69）、相關請購資料暨公文影本（本
      院卷，頁157至183）、被告公司2009年年終考核表三影本
      （本院卷，頁72）、資遣通知書影本（本院卷，頁78）附
      卷可稽外，並據證人嚴忠證述：「我們交付給原告的工作
      是辦理採購發包業務，因此金額正確性很重要，若有錯誤
      會造成公司損失，我們交辦給原告的作業常常金額上會有
      錯誤，經過我多次複核修正後才做了修正。原告有積壓文
      件的習慣，造成我們採購的損失，例如青山鎮電線採購這
      應該算是比較重大金額損失 481萬，原告有些作業沒有依
      照公司程序辦理，例如請假，原告將假單丟了人就走了，
      尚未批准，及交辦的事項原告也不會回應，因為我們機電
      部門是對外的部門，若是金額錯誤會造成更大的損失」等
      語甚詳（本院99年10月 6日言詞辯論筆錄，本院卷，頁93
      背面），堪信真實。
    2.而有關資遣過程，經訊之原告坦稱：「99年1月4日，我的
      部門主管嚴忠說要資遣我，他約我到總公司地下室二樓在
      壹個會議室，要我簽署我的考績，那份考績是不及格的，
      但是我認為我沒有到不及格的程度，嚴忠說因為我的考績
      不及格不符合標準要資遣我，就將資遣通知書給我，我告
      訴他我工作上沒有那麼多瑕疵，我們就討論工作的事情，
      到了下午他找了人力資源部的鍾宛錡來，鍾宛錡說因為我
      的考績不符合標準，不管我同不同意，公司要依照資遣辦
      法處理，我說與法律上不符合，鍾宛錡他說我可以主張我
      的權利，雖然我們沒有交集，但是他還是把資遣費如何計
      算跟我講一遍，年資計算適用新制，我告訴他我沒有簽新
      制的同意書，所以他又回去修正，這期間我有找公司前任
      董事長協商這件事情，隔天約了人力資源部副總，工程事
      業處總經理周黎明與我談辦理資遣的事情，一月五日到公
      司談資遣的事情，我再陳述我工作上沒有那麼大的瑕疵，
      周黎明說相信我主管做的決定，同意資遣我，人力資遣處
      副總問我有何要求，我說我這一年很努力，應該要有年終
      獎金，若不是有這樣的主管我應該會有年終獎金，二個主
      管出去討論後，回來就說會加發我二個月的年終獎金，因
      為我的卡片都被收走，我也進不去辦公室，他們要求我簽
      ，我就簽了」等語（本院100年1月12日言詞辯論筆錄，本
      院卷，頁 207），核與證人即被告公司人事業務經理林芸
      貞證述：「一開始原告考績不符合公司的規定就是不適任
      ，後來我們同仁與原告遇到時，原告不接受資遣，要求找
      我們主管開會，後來我們一月五日由工程單位主管周黎明
      及資源管理處丁李衡及我本人還有原告一起開會，會議中
      主管宣告資遣的事由是不適任及公司業務緊縮，但是原告
      所提出的年終獎金部分，我們要經過主管評議，我們請原
      告先留下來，我們請示主管，經過主管同意後，除了給資
      遣費之外另給二個月的薪資，為了方便原告日後找工作，
      我們就取消二個不適任的事由」、「（被告訴訟代理人一
      月五日開會後原告是否接受以加發二個月薪資而同意資遣
      ？）是的，我們配合原告的要求將資遣事由改為業務緊縮
      加發二個月」（本院99年11月22日言詞辯論筆錄，本院卷
      ，頁111、112）等節大致相符；參以被告原本提出資遣通
      知書其原因的確勾選「本公司虧損或業務緊縮（勞動基準
      法第11條第 2款）」及「台端對於所擔任之工作確不能勝
      任（勞動基準法第11條第 5款）」（本院卷，頁78），惟
      嗣後出具之資遣通知書僅有勾選「本公司虧損或業務緊縮
      （勞動基準法第11條第 2款）」，及依資遣費計算表原告
      資遣費原係 107萬3310元（本院卷，頁83），然嗣後依原
      告簽收之收據載明被告另加發11萬4000元等情（本院卷，
      頁84），佐之雙方協調成立後，原告隨即於99年1月5日辦
      理離職程序，簽具相關離職文件等節（本院卷，頁81至84
      ），顯見兩造於99年 1月4、5日經協商後，已達成原告自
      願離職及被告加發 2個月資遣費並將離職事由中之「勞工
      對於所擔任之工作確不能適任」取消，以終止僱傭契約之
      協議，因而系爭勞動關係已因兩造合意而終止。
四、綜上所述，本件兩造經協商後，於99年1月5日以資遣之方式
    合意終止勞動契約，業如上述，依前揭說明，兩造均應受該
    終止僱傭契約之合意所拘束，不得事後藉詞反悔再事爭執。
    因而原告主張被告違法終止兩造間之僱傭契約，請求確認僱
    傭關係及給付薪資，顯屬無據，自應予以駁回。原告受敗訴
    判決，其假執行之聲請即失所依據，應併予駁回。
五、兩造其餘主張陳述及所提之證據，經本院審酌後，認均不足
    以影響本判決之結果，均毋庸再予論述，附此敘明。
六、據上論結，原告之訴為有理由，依民事訴訟法第78條，判決
    如主文。
中    華    民    國  100    年    1    月    25    日
                         勞工法庭    法  官  曾益盛
以上正本係照原本作成。
如對本判決上訴，須於判決送達後20日內向本院提出上訴狀。如
委任律師提起上訴者，應一併繳納上訴審裁判費。
中    華    民    國  100    年    1    月    25    日
                                     書記官  蔡月女